臺灣高等法院刑事判決　　　　　　　　 96年度上訴字第800號
上　訴　人　臺灣臺北地方法院檢察署檢察官
上　訴　人
即　被　告　甲○○
上　訴　人
即　被　告　丙○○
被　　　告　乙○○
上列上訴人因被告過失致死案件，不服臺灣臺北地方法院95年度
訴字第1656號，中華民國95年12月26日第一審判決（起訴案號：
臺灣臺北地方法院檢察署95年度偵字第11169號），提起上訴，
本院判決如下：
    主  文
原判決關於甲○○部分撤銷。
甲○○無罪。
其他上訴駁回。
    事  實
一、甲○○係宜誠電信工程有限公司（下稱宜誠公司）實際負責
    人（登記名義負責人為其妻林玉萍），於民國（下同）94年
    間，承包由中華電信股份有限公司北區電信分公司文山營運
    處所發包之「AFWXX455BF 95年文山地區光纜零星積點工程
    」，宜誠公司於承包該工程後，轉包予丙○○承作，乙○○
    則係受僱於丙○○負責施作電信維修保養工程之工人，丙○○、乙○○二人均係從事業務之人。丙○○既係承包該工程
    之負責人，應於施工時親自至現場督導，以避免危險之發生
    ，且明知使用道路施工必須事前申請主管機關許可，又在道
    路施工時，若有妨害其他人車通行時，應設置完善之警示燈
    光號誌，且於夜間施工，因視線不良，除設置警示燈光號誌
    外，更應有人在施工現場指揮交通，以避免危險之發生。嗣
    於95年5月21日凌晨2時10分許，丙○○並未親自到場，且於
    未經申請許可之情形下，指派乙○○獨自駕駛車牌號碼T2-2
    956號自用小貨車前往台北縣新店市○○路○段27之3號前施
    工，而乙○○於施工時，應注意當時為夜間，視線不良，施
    工之北新路係台北通往新店之幹道，人車往來頻繁，若無設
    置完善之警示燈光號誌，且如無人於現場指揮交通，很容易
    發生車禍，而依當時之情形、並無不能注意之情事，竟疏於
    注意，並未於自用小貨車後方相當距離之位置設置燈光、號
    誌，而僅於自用小貨車車後方約8公尺及車旁設有4盞閃光燈
    ，然其中1盞燈光昏暗不明，又未於自用小貨車後方之適當
    位置派人指揮交通，適有盧露清酒後騎乘車牌號碼AOZ-897
    號重機車行經該處，亦疏於注意車前狀況，不慎撞及停放該
    處上述自用小貨車車尾，因而人車倒地，致頭部重創，經送
    醫急救仍不治死亡。乙○○肇事後，主動向前來處理車禍事
    宜之警員承認為肇事人而自首，並接受裁判。
二、案經盧露清之父丁○○訴由臺北縣政府警察局新店分局報請
    臺灣臺北地方法院檢察署檢察官偵查起訴。
    理  由
壹、上訴駁回部分:
一、被告丙○○固坦承伊向宜誠公司承包工程，並指派被告乙○○施作工程，然辯稱：伊施工前都有要求施工人要亮警示燈
    ，是中華電信之監工口頭告知勘察路線不需申請路權，而伊
    當時不在現場，不知道現場有無依規定擺放警示燈、故障筒
    ，也不知現場施工圓錐擺放位置有無符合施工標準，且被害
    人酒駕也有過失云云。被告乙○○固坦承於有於施作工程時
    ，發生被害人盧露清於前揭時、地撞擊伊停放於施工處之車
    輛而死亡之事實，惟辯稱：伊有按規定擺放路障及4顆旋轉
    燈，4盞燈均有亮，係因撞擊後才不亮云云。
二、經查：
（一）被告甲○○及丙○○均坦認該工程係由被告甲○○發包交
      由被告丙○○承作電信線路維修工作，並訂有合作協議書
      一份在卷附卷可參。
（二）按興建房屋或其他工程，未經許可，不得使用道路，道路
      交通安全規則第141條定有明文。被告丙○○雖以當天是
      在線路勘察，中華電信監工表示因非實際施工，故不用申
      請等語置辯，惟查：被告丙○○無法指明究竟係哪一位中
      華電信公司之監工表明不需申請，且被告丙○○長期承作
      電信維修保養工程，應知悉道路施工必須事先申請許可，
      且需在施工處設置路障及警示號誌，並派員監工及指揮交
      通以維安全，然被告丙○○竟未向主管機關申請許可、亦
      未派員監工，致被害人盧露清死亡，其顯有過失，同時該
      過失與被害人之死亡間並有相當因果關係。足見被告丙○○所辯不足採信。
（三）又按工程進行中，並應樹立警告，夜間並安裝警告燈，道
      路交通安全規則第143條亦定有明文。證人即當時目睹車
      禍過程之沈伯仰於原審審理時證稱：「車禍發生當時我有
      在場。當時我開車要回家。我當時駕車由北往南延北新路
      要往中正路方向，我當時有開車燈，視線不清楚，車前狀
      況不是很清楚，現場整排沒有路燈，我有看到本件被害人
      所騎乘之機車，我開最內側車道，被害人在我右前方騎中
      間車道。當時我的車速大約4、50，被害人車速多少我無
      法評估。我當時只有看到3盞警示燈，中間1盞，車子上面
      2盞，車子停在冷孔蓋前面。我有開車燈，我沒有近視，
      當時只有工程車上警示燈，沒有路燈。被害人騎車在我右
      前方，我沒有看到他煞車，也沒有閃避工程車，就直直撞
      到人孔蓋旁邊三角錐，然後撞上工程車，他人倒下時把靠
      最內側車道警示燈弄倒，擋住整個內線車道。我前面計程
      車和我緊急煞車，我們2車還發生擦撞。被害人沒有撞到
      車子後面的警示燈及路障，他是直接撞到人孔蓋右邊的路
      障，再撞到車子後面的貨台，倒地之後把人孔蓋左邊的警
      示燈弄倒。當時工程車是停在騎士所使用的中間車道。距
      離人孔蓋後方最遠的路障差不多為8公尺，是最後一個路
      障。現場沒有人在指揮交通。警示燈總共有4個，但有1個
      不亮，遠遠看看不到，不亮的那個是在最後面，即距離貨
      車最遠的1個。警示燈裡面有反光片會自己轉，但裡面燈
      泡亮度很暗，像拜拜燈，我晚上看不見。事發當時的燈很
      暗，幾乎看不見。事故發生以後是我報警。我留在現場4
      個小時。... 我確認現場圖上面顯示畫圈圈路障擺設的位
      置及數量差不多。距離貨車最遠的警示燈，它距離貨車大
      概1個半車身距離，大約8公尺，這個只會轉，但很暗。4
      個警示燈排成類似矩形，但最遠那個很暗，所以我遠遠看
      起來像三角形，因為只有3個會亮。被害人機車在撞到貨
      車的貨台之前沒有跌倒。在撞到貨台之前，就是撞到前面
      所說人孔蓋右邊的路障，其他沒有。那些路障幾乎都是放
      在左邊，比較靠內線車道，右邊放很少，我覺得是因為要
      讓車子開內側車道。在案發之前，我沒有看到被害人的機
      車的前面有車輛行駛過那個地方。那裡是二線車道，當時
      路障所放位置及施工位置佔用中間車道，慢車道沒有佔用
      ，可以通行。他們這樣施工，對我開車有影響。最遠的路
      障很暗，我遠遠看看不到，是我人下車才看到它有在轉，
      遠處完全看不到，遠處大約是指一百公尺，現場只能看到
      三盞燈。」等語（參原審95年11月17日審判筆錄第4至8頁
      ）。被告乙○○雖以警示燈有亮置辯，然在場之證人沈伯
      仰證稱於遠方觀察最前方之警示燈是不亮，近看光度亦甚
      微弱，且現場亦未派員指揮交通，被告乙○○疏未注意在
      該路段設置適切之警示燈及派員指揮交通，致被害人因
      本件車禍而死亡，被告乙○○違反作為義務，與被害人之
      死亡間，具有相當之因果關係。
（四）此外，復有臺北縣政府警察局新店分局交通事故調查報告
      表(一)(二)、交通事故初步分析研判表、道路交通事故肇事人
      自首情形紀錄表、交通事故現場圖、現場照片34張在卷足
      參。又被害人盧露清之死亡事實，亦經臺灣臺北地方法院
      檢察署檢察官督同法醫師相驗屬實，製有勘驗筆錄、相驗
      屍體證明書、驗斷書附卷可憑。本件經本院送請台灣省台
      北縣區車輛行車事故鑑定委員會鑑定結果，亦認：「一盧
      露清夜間酒精濃度超過規定標準，駕駛普通重型機車，未
      注意車前狀況，肇事主因；二施工單位於路中施工，警示
      設施未完善（光、交通錐等），與道路主管機關，未善
      盡監督之責，同為肇事次因」，有該會北縣鑑字第960275
      號意見書在卷可按。
 (五)綜上所述，被告丙○○未經申請許可即行施工，且未至現
     場督導施工，被告乙○○疏未注意在該路段設置適切之警
     示燈及派員指揮交通。顯見被告丙○○、乙○○均疏未注
     意在該路段設置適切之施工路障、警告燈及派員指揮交通
     ，致被害人因本件車禍而死亡，被告等違反作為義務，與
     被害人之死亡間，具有相當因果關係，渠等業務過失致死
     犯行，洵堪認定。
三、查刑法部分條文業於94年1月7日修正，94年2月2日公布，於
    被告2人行為後之95年7月1日施行，現行刑法第2條第1項規
    定：「行為後法律有變更者，適用行為時之法律。但行為後
    之法律有利於行為人者，適用最有利於行為人之法律。」，
    上開規定乃與刑法第1條罪刑法定主義契合，而貫徹法律禁
    止溯及既往原則，係規範行為後法律變更所生新舊法律比較
    適用之準據法，是刑法第2條本身雖經修正，但刑法第2條既
    屬適用法律之準據法，本身尚無比較新舊法之問題，應一律
    適用裁判時之現行刑法第2條規定以決定適用之刑罰法律，
    先予辨明。又本次刑法修正之比較新舊法，應就罪刑有關之
    共犯、未遂犯、想像競合犯、牽連犯、連續犯、結合犯、以
    及累犯加重、自首減輕暨其他法定加減原因（如身分加減）
    與加減例等一切情形，綜其全部罪刑之結果而為比較，最高
    法院95年5月23日95年度第8次刑庭會議決議可資參照。經查
    ：
（一）刑法第276條第2項業務過失致死罪，法定刑為5年以下有
      期徒刑或拘役，得併科3千元以下罰金。而修正後刑法施
      行法增訂第1條之1規定：「中華民國94年1月7日刑法修正
      施行後，刑法分則編所定罰金之貨幣單位為新臺幣。94年
      1月7日刑法修正時，刑法分則編未修正之條文定有罰金者
      ，自94年1月7日刑法修正施行後，就其所定數額提高為30
      倍。但72年6月26日至94年1月7日新增或修正之條文，就
      其所定數額提高為3倍。」，另刑法第33條第5款修正為：
      「主刑之種類如下：五、罰金：新臺幣1千元以上，以百
      元計算之」，是依修正後之法律，刑法第276條第2項所得
      併科之罰金最高額維持不變，惟最低額則提高為新臺幣1
      千元，是比較修正前、後之刑罰法律，自以被告行為時關
      於併科罰金刑之法律較有利於被告。
（二）關於自首之規定，修正前刑法第62條規定：「對於未發覺
      之罪自首而受裁判者，減輕其刑。但有特別規定者，依其
      規定。」，而修正後之刑法第62條則將「減輕其刑」之規
      定，修正為「得減輕其刑」，是比較新舊法結果，自以舊
      法必減輕其刑有利於被告。
（三）綜合上述各條文修正前、後之比較，自應整體適用被告行
      為時之法律，即修正前刑法之相關規定，對被告較為有利
      。
四、被告丙○○為工程之工地負責人，被告乙○○則係受僱於丙○○負責施作電信維修保養工程之工人，均係從事業務之人
    ，渠等因業務之過失，致被害人盧露清死亡，均係犯刑法第
    276條第2項之業務過失致死罪。又被告乙○○於事發後，於
    其犯罪行為未為有偵查權限之機關發覺前，即向前來處理車
    禍事宜之警員承認肇事，此業據被告乙○○供陳在卷，並有
    臺北縣政府警察局新店分局道路交通事故肇事人自首情形紀
    錄表附卷可證，被告嗣亦未逃避偵審，合於自首之要件，應
    依修正前刑法第62條前段規定，減輕其刑。
五、原審認事證明確，適用上開規定，並審酌被告丙○○、乙○○等身為從事業務之人，其注意能力應較一般人為高，對於
    工程、交通法規，亦應較常人嫻熟，卻未能善盡注意義務，
    導致被害人因而喪失寶貴之生命，應予非難，且均尚未與被
    害人家屬達成和解，兼衡以抽血檢測被害人酒精濃度為230.
    6MG/DL，經換算呼氣測試酒精濃度為1.15 MG/L，是被害人
    為酒醉駕駛亦有疏失，及被告丙○○、乙○○犯後坦承部分
    犯行，非全無悔意，暨被告2人之品行、智識程度、所生危
    害、犯罪後之態度及尚未與被害人家屬達成和解等一切情狀
    ，分別量處如原判決主文所示之刑。並敘明關於易科罰金之
    折算標準，除刑法第41條第1項有所修正外，罰金罰鍰提高
    標準條例於95年4月28日修正，並自同年7月1日起生效施行
    。修正前之刑法第41條第1項前段規定：「犯最重本刑為5年
    以下有期徒刑以下之刑之罪，而受6個月以下有期徒刑或拘
    役之宣告，因身體、教育、職業、家庭之關係或其他正當事
    由，執行顯有困難者，得以1元以上3元以下折算1日，易科
    罰金。」依據修正前罰金罰鍰提高標準條例第2條：「依刑
    法第41條易科罰金或第42條第2項易服勞役者，均就其原定
    數額提高為100倍折算1日；法律所定罰金數額未依本條例提
    高倍數，或其處罰法條無罰金刑之規定者，亦同。」之規定
    ，被告行為時之易科罰金折算標準，應以銀元1百元、2百元
    、3百元折算1日，經折算為新臺幣後，應以新臺幣3百元、6
    百元、9 百元折算1日。惟95年7月1日施行之刑法第41條第1
    項前段規定修正為：「犯最重本刑為5年以下有期徒刑以下
    之刑之罪，而受6個月以下有期徒刑或拘役之宣告者，得以
    新臺幣1千元、2千元或3千元折算1日，易科罰金。」，另新
    修正之罰金罰鍰提高標準條例則刪除原本第2條之規定。比
    較新舊法結果，自以舊法所定之易科罰金折算標準有利於被
    告，故應適用修正前刑法第41條第1項前段、修正前罰金罰
    鍰提高標準條例第2條規定，分別定易科罰金之折算標準。
    於判決理由詳予論述，經核認事用法及量刑均無不合。檢察
    官依告訴人之請求上訴略謂，被告等迄今未與告訴人和解，
    原判決太輕云云，惟原審業已審酌此部分未和解之事實而為
    量刑，尚難謂為輕縱。被告丙○○提起上訴，則謂其無過失
    云云，均無理由，應予駁回。
貳、撤銷改判部分:
一、公訴意旨略以: 甲○○係宜誠電信工程有限公司（下稱宜誠
    公司）實際負責人（登記名義負責人為其妻林玉萍），於94
    年間，承包由中華電信股份有限公司北區電信分公司文山營
    運處所發包之「AFWXX455BF 95年文山地區光纜零星積點工
    程」，宜誠公司於承包該工程後，甲○○明知依宜誠公司與
    中華電信公司簽訂之契約明定不得將工程轉包予他人承作，
    竟仍將所承包之上述工程轉包予丙○○承作，乙○○則係受
    僱於丙○○負責施作電信維修保養工程之工人。嗣於95年5
    月21日凌晨2時10分許，乙○○獨自駕駛車牌號碼T2-2 956
    號自用小貨車前往台北縣新店市○○路○段27之3號前施工，
    竟疏於注意，並未於自用小貨車後方相當距離之位置設置燈
    光、號誌，而僅於自用小貨車車後方約8公尺及車旁設有4盞
    閃光燈，然其中1盞燈光昏暗不明，又未於自用小貨車後方
    之適當位置派人指揮交通，適有盧露清酒後騎乘車牌號碼
    AOZ-897號重機車行經該處，亦疏於注意車前狀況，不慎撞
    及停放該處上述自用小貨車車尾，因而人車倒地，致頭部重
    創，經送醫急救仍不治死亡。因認甲○○涉犯刑法第276 條
    第2項之業務過失致死罪嫌。
二、訊據被告甲○○矢口否認有何業務過失致死犯行，辯稱：伊
    僅係公司業務經理，並非承包公司負責人，公司已經工程轉
    包給被告丙○○，伊並非現場工地負責人，且於案發當時不
    在場，自無過失云云。
三、經查:
（一）被告甲○○供稱其為宜誠公司經理，負責招攬工程及行政
      業務，核與證人即宜誠公司負責人林玉萍於原審審理時證
      稱：「甲○○負責投標工程。... 他負責投標，問廠商有
      沒有意願，有的話他就去投標，標到的話就交給合作廠商
      施工。」等語（參原審95年12月5日審判筆錄第3、7頁）
      相符，可見被告甲○○即為宜誠公司之實際負責人無訛。
（二）又被告甲○○及丙○○均坦認該工程係由被告甲○○發包
      交由被告丙○○承作電信線路維修工作，並訂有合作協議
      書一份在卷附卷可參。依該協議書第五條明訂「乙方（即
      被告丙○○）當依照勞工安全衛生組織管理及自動檢查辦
      法，有關規定置有勞工安全衛生管理人員，否則事後有關
      一切意外統歸乙方負責賠償與甲方（即宜誠公司）無關。
      」；第八條明訂「工程施工所需一切設備 (含車輛)皆由
      乙方自行負責，乙方應定期檢查機具車輛，以保確施工安
      全。」；第八條明訂「乙方代表人應督導員工，確實依甲
      方向業主所定工程契約中規定辦理施工，不得偷工、減料
      ，尤應注意工作安全措施。工程之開工、停工、復工應確
      實配合業主要求，若違背約定發生不能如期施工、完工，
      或因乙方任何錯失延誤無論任何理由，致業主要求賠罰時
      ，乙方應負全責。乙方應配合甲方工程之停、復工，於停
      工期間不得擅自施工，如違背約定發生人員傷亡等情事，
      一切後果由乙方負責。」
  (三)本件工程被告甲○○既僅係轉包予丙○○並不提供機具設
      備及車輛，而現場施工人員乙○○則係被告丙○○雇用之
      勞工；被告甲○○又與丙○○間就勞工之使用機具設備，
      亦約定丙○○負責定期檢查，以確保施工安全。被告甲○○對乙○○之使用機具設備，既未提供，亦不負檢查義務
      ，自無防止結果發生之措施及義務可言，是被害人盧露清
      之車禍死亡，尚難認與被告甲○○有何相當因果關係，其
      無過失，應可認定。被告甲○○所辯伊無過失，自非無據
      。
四、此外，又查無其他積極證據，足資認定被告甲○○有何過失
    ，本件自屬不能證明被告甲○○犯罪。原審未察，遽為被告
    甲○○有罪之諭知，尚有未洽。被告甲○○提起上訴，指摘
    原判決不當，為有理由，應由本院將原判決此部分撤銷，改
    為被告甲○○無罪之諭知。
據上論斷，應依刑事訴訟法第368條、第369條第1項前段、第364
條、第301條第1項前段，判決如主文。
本案經檢察官張啟彬到庭執行職務。
中　　華　　民　　國　　96　　年　　7　　月　　12　　日
　　　　　　　　　刑事第十六庭  審判長法　官  葉騰瑞
　　　　　　　　　　　　　　　　　　  法　官  莊明彰
　　　　　　　　　　　　　　　　　　  法　官  吳鴻章
以上正本證明與原本無異。
如不服本判決，應於收受送達後十日內向本院提出上訴書狀，其
未敘述上訴之理由者並得於提起上訴後十日內向本院補提理由書
（均須按他造當事人之人數附繕本）。
                                      書記官  魏淑娟
中　　華　　民　　國　　96　　年　　7 　　月　　12　　日
附錄：本案論罪科刑法條全文
中華民國刑法第276條
（過失致死罪）
因過失致人於死者，處 2 年以下有期徒刑、拘役或 2 千元以下
罰金。
從事業務之人，因業務上之過失犯前項之罪者，處 5 年以下有期
徒刑或拘役，得併科3千元以下罰金。
